【裁判字號】    89,上易,1855
【裁判日期】    890927
【裁判案由】    業務侵占
【裁判全文】
臺灣高等法院高雄分院刑事判決                  八十九年度上易字第一八五五號
    上  訴  人  台灣高雄地方法院檢察署檢察官
    被      告  甲○○
右上訴人因被告業務侵占案件，不服臺灣高雄地方法院八十九年度易字第三四六六號
中華民國八十九年九月二十七日第一審判決（起訴案號：臺灣高雄地方法院檢察署八
十九年度偵字第一二三九四號），提起上訴，本院判決如左：
      主  文
上訴駁回。
      理  由
一、公訴意旨略以：被告甲○○自民國八十八年七月起，任職於嘉雄食品有限公司（
    以下簡稱嘉雄公司），擔任業務及司機，負責駕駛、送貨及收取貨款之工作，詎
    被告甲○○自同年十月間起至十二月止，向客戶收取貨款計新台幣（下同）六萬
    五千一百六十一元，竟基於概括之犯意，連續將之據為己有，致生損害於嘉雄公
    司，因認被告甲○○涉有刑法第三百三十六條第二項之業務侵占罪嫌。
二、公訴意旨認被告涉嫌連續業務侵占罪，無非係以被告甲○○自白侵占及告訴人公
    司之代表人陳守仁及職員林秀美之指述，以及被告所書立之切結書附卷可稽，為
    其所憑之依據。
三、訊據被告於本院審理中否認有侵占犯行，辯稱：伊在偵查中供承侵占公司三萬多
    元，係指伊被客戶倒帳，公司要求伊負責賠償之貨款，但該貨款尚未收取，伊在
    公司之帳款，一部分未收，一部分被客戶倒了，且伊離開公司時有向公司表明由
    接手之人與其一起前去收回貨款，但公司接手之人未與其一起去收貨款，伊並非
    侵占等語。
四、按犯罪事實應依證據認定之，無證據不得推定其犯罪事實；又不能證明被告犯罪
    者，應諭知無罪之判決，刑事訴訟法第一百五十四條、第三百零一條第一項分別
    定有明文。次按侵占罪之主觀要件，須持有人變更其原來之持有意思而為不法所
    有之意思，如僅將持有物延不交還，不能遽論以該罪；又按刑法第三百三十五條
    第一項侵占罪之成立，主觀上須有為自己或第三人不法所有之意圖，客觀上須有
    擅自處分持有他人之所有物，或變易持有之意思逕為所有人之行為，始足當之。
    如僅將持有物延不交還或有其他原因致一時未能交還，既缺乏主觀要件，即難遽
    以該罪相繩，最高法院分別著有二十三年上字第一九一五號、六十八年台上字第
    三一四六號判例可資參照。
五、經查：
（一）、告訴人嘉雄公司代表陳守仁於原審審理時到庭供稱：「（後來你有向相關的
        客戶詢問貨款的相關情形？）他（指被告甲○○）做的很多客戶都跑掉了。
        」（見原審八十九年九月二十日審判筆錄）於本院調查時復到庭供稱：「其
        中有些貨款被告甲○○沒有去收，另外我們公司也有派稽查去收，客戶不乙
        他收．．．」「（這些貨款，被告離職之後，你們公司有無派人去收？）有
        收回二千三百八十五元，其他還有還沒收回來，客戶認為業務員沒出面不乙
        我們收。」（見本院八十九年十一月三十日訊問筆錄）顯見被告甲○○所辯
        伊在告訴人公司之帳款，一部分係被客戶倒帳，一部分尚未收取，並無侵占
        等語，尚非全然子虛。
（二）、證人即告訴人嘉雄公司之會計主任陳茂欽於本院調查時亦到庭證稱：「（被
        告甲○○共積欠多少？）他積欠貨款總額是六萬五千一百六十一元。之前他
        所立的切結書七萬七千七百六十一元，是包括他違規罰款、吊車費共一萬二
        千六百元。」「（六萬五千一百六十一元的貨款，你們公司有無去收？）有
        去收，公司收了二千三百八十五元。其他有些不乙稽查收，因不認識。但確
        實有欠，檳榔攤比較多，有些是保養廠，有些是不曉得住址。」「（當初簽
        切結書的時候，被告有無向你要求說要交接的人一起去收貨款？）有，被告
        有這樣講，是交接的人沒有配合很好，所以沒有收取。」（見本院八十九年
        十二月四日訊問筆錄）益足證被告甲○○離職後仍有客戶之貨款尚未收取．
        而被告確有向告訴人公司言明要交接其業務之人一起前去收取貨款，自難遽
        認被告甲○○涉有業務侵占犯行。
（三）、卷附告訴人嘉雄公司於偵查中所提出切結書影本雖載有：「立切結書人甲○
        ○因收取嘉雄食品有限公司礦泉水貨款七萬七千七百六十一元整，迄今未繳
        ．．．」惟依證人陳茂欽前揭所證，其中一萬二千六百元係違規罰款、吊車
        費，顯見上開切結書所載「收取嘉雄食品有限公司礦泉水貨款七萬七千七百
        六十一元整」，已非確實，況證人陳茂欽另證稱：「依照公司規定要簽這個
        切結書，至於他有無收回我們不過問。」（同上筆錄）顯見上開切結書係被
        告甲○○依照告訴人公司之規定所簽具，尚不足憑以認定被告甲○○有業務
        侵占犯行。
（四）、被告甲○○於檢察官偵查中固曾供稱：「我只侵占三萬多元」。惟審認被告
        之供述，應就其前後所為連續陳述，探求真意。本件被告甲○○於檢察官偵
        查中係供稱：「（侵占七萬七千七百六十一元？）無，我只侵占三萬多元，
        餘是別的店倒錢，因有的店是我招攬，若倒了，我要負責，三萬多元是我用
        來補被倒的錢，因薪水不夠補倒店的錢。」（見檢察官八十九年六月二十二
        日訊問筆錄、偵卷第十二頁背面）由其整體所供，被告甲○○係稱三萬多元
        因被客戶倒帳，其應負責墊還之款項，自不足據以認定被告甲○○主觀上有
        意圖為自己不法所有之侵占犯意。
六、綜上所述，本件被告甲○○雖有未依限將所招攬客戶之應收貨款收回以繳交告訴
    人公司之事實，惟上開貨款確有部分係被客戶倒帳無法收取、部分則尚未收取，
    尚難僅憑其未依限將應收貨款繳回即認其主觀上有為自己不法所有之意圖，或客
    觀上有易持有為所有而侵占入己之行為，自與侵占罪之構成要件不相符，本件核
    屬民事糾葛，應循民事途徑解決。此外，復查無其他證據足資證明被告甲○○有
    業務侵占之犯行，既不能證明其犯罪，揆諸上揭刑事訴訟法之規定，自應依法諭
    知被告甲○○無罪之判決。
七、原審經詳查後，認不能證明被告甲○○犯罪，依刑事訴訟法第三百零一條第一項
    之規定，諭知被告甲○○無罪之判決，經核並無違誤。檢察官上訴意旨，仍執前
    詞，認被告甲○○有業務侵占犯行，指摘原判決不當，為無理由，應予駁回。
據上論結，應依刑事訴訟法第三百六十八條，判決如主文。
本案經檢察官羅正平到庭執行職務。
中      華      民      國    八十九    年     十二     月    二十六    日
                                臺灣高等法院高雄分院刑事第三庭
                                    審判長法官  莊秋桃
                                          法官  魏式璧
                                          法官  陳中和
右正本證明與原本無異。
不得上訴。
                                        書記官  梁美姿
中      華      民      國    八十九    年     十二     月    二十九    日
                                                                        Ａ


司法院資訊處製作；財團法人民間司法改革基金會備份。
